【裁判字號】    89,訴,1567
【裁判日期】    900201
【裁判案由】    分割共有物
【裁判全文】
臺灣臺南地方法院民事判決  八十九年度訴字第一五六七號
    原      告  辛○○
    訴訟代理人  楊偉聖律師
    被      告  癸○○      住.
                乙○○      住.
                丑○○      住台北縣板橋市○○路三七九巷三弄七號
                            送.
                            十.
                子○○      住台北縣板橋市○○○街二六之三號
                甲○○      住.
                寅○○      住.
                丙○○      住台北市○○○路六七巷一號二樓
                戊○○      住台北市○○○路六七巷一號二樓
                丁○○      住台北縣新店市○○路六十巷五五弄九四號
                壬○○      住.
                庚○○      住.
                卯○○      住.
                己○○      住.
    兼右三人法
    定代理人    辰○○      住.
右當事人間請求分割共有物事件，本院判決如左：
    主      文
被告庚○○、卯○○、己○○、辰○○應就其被繼承人林永福所遺坐落台南縣柳營鄉
○○段壹玖陸地號、地目建、面積零點壹肆伍零公頃、應有部分三十六分之一之土地
辦理繼承登記。
兩造共有坐落台南縣柳營鄉○○段壹玖陸地號、地目建、面積零點壹肆伍零公頃之土
地，按附圖所示方法分割，即編號Ａ部分面積零點零零陸玖公頃分歸被告乙○○取得
；編號Ｂ部分面積零點零壹零肆公頃分歸被告甲○○取得；編號Ｃ部分面積零點零壹
零肆公頃分歸被告寅○○取得；編號Ｄ部分面積零點零零陸玖公頃分歸被告丑○○取
得；編號Ｅ部分面積零點零零陸玖公頃分歸被告子○○取得；編號Ｇ部分面積零點零
壹柒貳公頃分歸被告壬○○、癸○○取得，並按應有部分五分之三、五分之二之比例
保持共有；編號Ｈ部分面積零點零零參肆公頃分歸被告庚○○、卯○○、己○○、辰
○○維持公同共有取得；編號Ｉ部分面積零點零壹伍伍公頃分歸原告取得；編號Ｊ部
分面積零點零壹伍伍公頃分歸被告丙○○取得；編號Ｋ部分面積零點零壹伍伍公頃分
歸被告丁○○取得；編號Ｌ部分面積零點零壹伍伍公頃分歸被告戊○○取得；編號Ｆ
部分面積零點零貳零玖公頃分歸兩造按原應有部分比例保持共有取得。
訴訟費用由原告負擔七十二分之九；被告乙○○、丑○○、子○○、癸○○各負擔七
十二分之四；被告甲○○、寅○○、壬○○各負擔七十二分之六；被告丙○○、丁○○、戊○○各負擔七十二分之九；被告庚○○、卯○○、己○○、辰○○連帶負擔七
十二分之二。
    事      實
甲、原告方面：
一、聲明：如主文所示。
二、陳述：
（一）緣坐落台南縣柳營鄉○○段一九六地號、地目建、面積０．一四五０公頃土地
      ，為原告與被告癸○○、乙○○、丑○○、子○○、甲○○、寅○○、丙○○
      、丁○○、戊○○、壬○○、被繼承人林永福所共有，應有部分原告為八分之
      一；被告癸○○、乙○○、丑○○、子○○為十八分之一；被告甲○○、寅○○、壬○○為十二分之一；被告丙○○、丁○○、戊○○為八分之一；被繼承
      人林永福為三十六分之一。其中林永福已亡故，林永福之繼承人為被告庚○○
      、卯○○、己○○、辰○○，尚未辦理繼承登記。
（二）按各共有人得隨時請求分割共有物，民法第八百二十三條第一項前段定有明文
      ，兩造對上開共有土地並未定有不分割協議，亦無依土地使用現況不能分割情
      事，又系爭土地無法經由協議方式分割，原告自得請求按應有部分之比例分割
      系爭土地。
（三）系爭共有土地現有之地上物，除被告壬○○建有樓房，應將被告壬○○分配在
      其房屋之基地位置外，其餘泰半為鐵棚或鐵皮屋，尚難謂有保存之價值。又為
      使兩造所分得之土地通行出入使用，須留設六公尺寬之私設道路，並斟酌各共
      有人之利益及土地利用之方便性，提出如附圖之分割方案，請求被告庚○○、
      卯○○、己○○、辰○○應就其被繼承人林永福所遺應有部分三十六分之一之
      土地辦理繼承登記。並將系爭土地依附圖所示之方法分割，即編號Ａ部分面積
      ０．００六九公頃分歸被告乙○○取得；編號Ｂ部分面積０．０一０四公頃分
      歸被告甲○○取得；編號Ｃ部分面積０．０一０四公頃分歸被告寅○○取得；
      編號Ｄ部分面積０．００六九公頃分歸被告丑○○取得；編號Ｅ部分面積０．
      ００六九公頃分歸被告子○○取得；編號Ｇ部分面積０．０一七二公頃分歸被
      告壬○○、癸○○取得，並按應有部分五分之三、五分之二之比例保持共有；
      編號Ｈ部分面積０．００三四公頃分歸被告庚○○、卯○○、己○○、辰○○
      維持公同共有取得；編號Ｉ部分面積０．０一五五公頃分歸原告取得；編號Ｊ
      部分面積０．０一五五公頃分歸被告丙○○取得；編號Ｋ部分面積０．０一五
      五公頃分歸被告丁○○取得；編號Ｌ部分面積０．０一五五公頃分歸被告戊○○取得；編號Ｆ部分面積０．０二０九公頃分歸兩造按原應有部分比例保持共
      有取得。
三、證據：提出土地登記簿謄本、被繼承人林永福之繼承系統表、戶籍謄本、並聲請
    勘驗現場及囑託台南縣鹽水地政事務所測量被告壬○○所有地上房屋之位置、面
    積及所提出之附圖之分割方案。
乙、被告方面：
壹、被告癸○○、甲○○、乙○○、寅○○、丑○○、子○○、丙○○、丁○○、戊○○、壬○○部分：
    被告癸○○、甲○○、乙○○、寅○○、丑○○、子○○、丙○○、丁○○、戊○○、壬○○未於最後言詞辯論期日到場，據其以前到場及所提出書狀之聲明及
    陳述略以：
一、聲明：同意分割系爭土地。
二、陳述：同意原告所提出之分割方案，又除被告壬○○在系爭土地上所有門牌「台
    南縣柳營鄉太康村三三號」房屋應予保存，請求分割該房屋之基地予被告壬○○
    外，被告寅○○所有門牌台南縣柳營鄉太康村三二號房屋無保存必要，願意拆除
    。
貳、被告庚○○、卯○○、己○○、辰○○部分：
    被告庚○○、卯○○、己○○、辰○○均未於言詞辯論期日到場，亦未提出書狀
    作何聲明或陳述。
丙、本院依原告之聲請勘驗系爭土地，並囑託台南縣鹽水地政事務製作系爭土地上被
    告壬○○現有房屋之位置、面積及依原告所提出之分割方案製作複丈成果圖。
    理      由
甲、程序方面：
    本件被告癸○○、甲○○、乙○○、寅○○、丑○○、子○○、丙○○、丁○○
    、戊○○、壬○○未於最後言詞辯論期日到場，被告庚○○、卯○○、己○○、
    辰○○均未於言詞辯論期日到場，核均無民事訴訟法第三百八十六條所列各款情
    形，爰依原告之聲請，由其一造辯論而為判決。
乙、得心證之理由：
一、按各共有人如非因物之使用目的不能分割或契約訂有不分割期限者，得隨時請求
    分割共有物。又共有物之分割，依共有人協議之方法行之。分割之方法，不能協
    議決定者，法院得因任何共有人之聲請，命為左列分配：一、以原物分配於各共
    有人。二、變賣共有物，以價金分配於各共有人，民法第八百二十三條第一項、
    第八百二十四條第一項分別定有明文。
二、原告主張坐落台南縣柳營鄉○○段一九六地號、地目建、面積０．一四五０公頃
    土地（以下簡稱系爭土地），為原告與被告癸○○、乙○○、丑○○、子○○、
    甲○○、寅○○、丙○○、丁○○、戊○○、壬○○、被繼承人林永福所共有，
    應有部分原告為八分之一；被告癸○○、乙○○、丑○○、子○○為十八分之一
    ；被告甲○○、寅○○、壬○○為十二分之一；被告丙○○、丁○○、戊○○為
    八分之一；被繼承人林永福為三十六分之一。其中林永福已亡故，林永福之繼承
    人為被告庚○○、卯○○、己○○、辰○○，尚未辦理繼承登記；又系爭土地地
    目為建，土地使用分區編定為「鄉村區」，使用地類別為「乙種建築用地」，並
    無不能分割之情形，且兩造就系爭土地亦無不分割之約定，然迄今尚無法達成協
    議分割系爭土地等情，業據原告提出土地登記簿謄本、戶籍謄本及繼承系統表等
    為證，復為被告所不爭執，自堪信原告主張上開事實為真正。
三、查本件系爭土地為兩造所共有，雙方既未定有不分割之特約，亦無因物之使用目
    的不能分割情事；茲兩造復不能達成分割協議，則原告依繼承之法律關係及民法
    第八百二十三條第一項、第八百二十四條第二項之規定，訴請被告庚○○、卯○○、己○○、辰○○應就其被繼承人林永福所遺應有部分三十六分之一之土地辦
    理繼承登記後，為裁判分割系爭土地，即有理由，應予准許。
四、又按分割共有物以消滅共有關係為目的，法院裁判分割共有土地時，除該土地內
    ，有部分土地因使用目的不能分割（如為道路）或部分共有人仍願維持共有關係
    ，或部分當事人因繼承關係須就分得之土地保持公同共有者外，應將土地分配於
    各共有人單獨所有。則本件被告庚○○、卯○○、己○○、辰○○就其被繼承人
    林永福之應有部分三十六分之一之土地，得保持公同共有，以及被告壬○○、癸○○已陳明二人願按應有部分之比例保持共有取得（見本院八十九年十月三十日
    勘驗筆錄），亦得維持共有開係，先予敘明。
五、經查，系爭土地北側臨寬七公尺村道，東側臨空地，南側臨空地及他人所有之房
    屋，西側臨寬七公尺村道；系爭土地上東側有被告寅○○所有門牌「台南縣柳營
    鄉太康村三二號」磚造平房，西側有被告壬○○所有門牌「台南縣柳營鄉太康村
    三三號」鋼筋水泥造三層樓房屋，再往西北有原告所有門牌「台南縣柳營鄉太康
    村三十號」磚竹造三合院平房及鐵皮造房屋，其餘部分則為空地，業經本院至現
    場勘驗屬實，製有勘驗筆錄在卷可稽。又系爭土地上原告所有門牌「台南縣柳營
    鄉太康村三十號」磚竹造三合院平房及鐵皮造房屋，與被告寅○○所有門牌「台
    南縣柳營鄉太康村三二號」磚造平房，已屬老舊，業經原告及被告寅○○陳明：
    無保存必要，願意拆除，不請求測量房屋之位置、面積在案（見本院八十九年十
    月三十日勘驗筆錄及被告寅○○等十人八十九年十二月四日陳報狀），至於被告
    壬○○所有門牌「台南縣柳營鄉太康村三三號」鋼筋水泥造三層樓房屋則屬新建
    ，現供被告壬○○及其家人居住使用，有加以保留之必要。另系爭土地僅北側及
    西側面臨道路，為使各共有人所分得之土地均能面臨道路，以便通行出入及日後
    建築房屋能指定建築線使用，系爭土地內有留設私設道路之必要。查按建築技術
    規則建築設計施工編第二條規定：（私設通路之寬度）基地應與建築線相連接，
    其連接部分之最小長度應在二公尺以上，基地內私設通路之寬度不得小於左列標
    準：：４、基地內以私設通路為進出道路之建築物總樓地板面積合計在一０００
    平方公尺以上者。又系爭土地使用分區編定為「鄉村區」，使用地類別為「乙種
    建築用地」，有土地登記簿謄本在卷可稽，且為兩造所不爭，按依區域計畫法施
    行細則第十五條第一項第二款規定「乙種建築用地：供鄉村區內建築使用者」，
    再依非都市土地使用管制規則第九條第二款規定「乙種建築用地：建蔽率百分之
    六十。容積率百分之二百四十。」系爭土地之面積為一四五０平方公尺，依上開
    規定，其總樓地板面積已逾一０００平方公尺，應預留私設通路寬度為六公尺。
    經斟酌兩造應有部分之比例所占之面積，系爭土地面臨道路之情況，以及被告癸○○、甲○○、乙○○、寅○○、丑○○、子○○、丙○○、丁○○、戊○○、
    壬○○均同意原告所提出之分割方案之共有人意願，本院認依原告所主張如附圖
    之分割方案分割，即編號Ａ部分面積０．００六九公頃分歸被告乙○○取得；編
    號Ｂ部分面積０．０一０四公頃分歸被告甲○○取得；編號Ｃ部分面積０．０一
    ０四公頃分歸被告寅○○取得；編號Ｄ部分面積０．００六九公頃分歸被告丑○○取得；編號Ｅ部分面積０．００六九公頃分歸被告子○○取得；編號Ｇ部分面
    積０．０一七二公頃分歸被告壬○○、癸○○取得，並按應有部分五分之三、五
    分之二之比例保持共有；編號Ｈ部分面積０．００三四公頃分歸被告庚○○、卯
    ○○、己○○、辰○○維持公同共有取得；編號Ｉ部分面積０．０一五五公頃分
    歸原告取得；編號Ｊ部分面積０．０一五五公頃分歸被告丙○○取得；編號Ｋ部
    分面積０．０一五五公頃分歸被告丁○○取得；編號Ｌ部分面積０．０一五五公
    頃分歸被告戊○○取得；編號Ｆ部分面積０．０二０九公頃分歸兩造按原應有部
    分比例保持共有取得，較符合各共有人之全體利益，爰依該方案分割系爭土地如
    主文第二項所示。
六、本件雖准原告之請求，分割系爭土地，但被告等行為，按當時之訴訟程度，確為
    伸張或防衛其權利所必要，爰依民事訴訟法第八十一條第二款規定，命勝訴之原
    告亦負擔一部分之訴訟費用，併此敘明。
據上論結，本件原告之訴為有理由，依民事訴訟法第三百八十五條第一項前段、第七
十八條、第八十五第一項但書、第二項、第八十一條第二款，判決如主文。
中      華      民      國      九十    年      二      月      一      日
                                臺灣臺南地方法院民事第一庭
~B法      官  鄭  彩  鳳
右為正本係照原本作成
如對本判決上訴，須於判決送達後廿日內向本院提出上訴狀
中      華      民      國      九十    年      二      月       一     日
~B法院書記官  王  冬  荷


司法院資訊處製作；財團法人民間司法改革基金會備份。
